【裁判字號】    89,家訴,22
【裁判日期】    900605
【裁判案由】    返還遺產
【裁判全文】
臺灣士林地方法院 裁判書 -- 民事類
【裁判字號】 89,家訴,22
【裁判日期】 900605
【裁判案由】 返還遺產
【裁判全文】
臺灣士林地方法院民事判決  八十九年度家訴字第二二號
    原      告    甲○○    
    兼法定代理人  乙○○    
    訴訟代理人    辛○○    
  
    複  代理人    許振昌     
    被      告    丙○○  
    訴訟代理人    李家宏    
右當事人間返還遺產事件，本院判決如左：
    主    文
原告之訴及假執行之聲請均駁回。
訴訟費用由原告負擔。
    事實及理由
一、本件原告起訴主張：原告乙○○與訴外人丁○○於民國八十一年六月十四日結婚，○○年○○月○○日生下長女甲○○，惟丁○○於八十七年四月二十四日因病去世，應得之勞工保險死亡給付計新臺幣（下同）六十四萬零五百元，應為丁○○之遺產，且依勞工保險條例規定，前開勞工保險死亡給付之第一順位之受益人應為原告即被保險人之配偶及子女。嗣勞工保險局將前開保險給付款以匯票方式寄發，被告於收受系爭匯票後，不僅未轉交原告，反由未受原告委託之訴外人戊○○轉交取得原告之印章及身分證，而以原告乙○○受任人之身分私自領取，事後復拒不將上述款項返還原告等，爰依民法第五百四十一條受任人返還收取金錢之規定，以及民法第一百七十九條不當得利之規定，請求被告將上開款項返還原告等。原告乙○○雖曾與訴外人戊○○簽署協議書同意放棄前開保險死亡給付，惟此係原告乙○○在服役時長官之壓力下受迫簽署，且其內容提及原告乙○○同意放棄原告甲○○之監護權及放棄受領保險給付之自由權云云，已違背法律規定而無效；況原告簽署之放棄尚未領取之保險給付之對象為亡妻丁○○之父戊○○，並非勞工保險局或甲○○，自不生放棄之效力。再者，原告等均未拋棄繼承權，則前開保險給付六十四萬零五百元自應為原告等共有。又退而言之，縱認原告乙○○放棄受領保險給付係有效，然原告甲○○亦不當然喪失第一順位受領之地位。並聲明（一）被告應給付原告等六十四萬零五百元及自起訴狀繕本送達翌日起至清償日止按年息百分之五計算之利息。（二）請准原告預供擔保宣告假執行。
二、被告則以：被告之女丁○○死亡後，因其生前勞保費均由被告之夫戊○○代繳，且原告乙○○並同意將其女甲○○之監護權由戊○○行使，是以原告乙○○於軍中服役時，自願簽立協議書同意將丁○○死亡保險給付六十四萬零五百元讓與其夫戊○○，而戊○○因不識字，乃委託被告前往領取，被告始持戊○○所交付乙○○之印章、身分證與勞工保險局寄達之匯票乙紙前往領款後全數交予戊○○取得，戊○○則將部分得款五十萬元存入帳戶，部分為甲○○買保險，部分用以清償為照顧丁○○所積欠之債務。是以被告並未受原告乙○○委託領款，亦未取得任何利益。並聲明：（一）原告之訴及假執行之聲請均駁回。（二）如受不利之判決，願供擔保請准宣告免為假執行。
三、經查：原告乙○○之配偶丁○○死亡後之勞工保險給付計六十四萬零五百元，於丁○○死亡後，確由乙○○與戊○○於八十七年六月三十日共同簽立協議書載明：「甲方（即乙○○）願放棄亡妻丁○○勞工保險給付六十四萬零五百元整」之內容，其後並由被告丙○○以受託人身分於八十七年六月三十日持由勞工保險局以掛號寄交之匯票乙紙及乙○○印章、身分證兌領之事實，已為兩造所不爭執，且有協議書、匯票影本各乙紙及本院依職權向勞工保險局函查後由該局回覆之九十年四月九日九十保給字第六０二一六五三號函文影本乙紙附卷可資佐證，自堪信為真實。原告乙○○固主張：系爭協議書係伊受迫於軍中部隊長官壓力而簽署云云，並聲請傳喚其時部隊營輔導長己○○為證；惟查：本院通知證人己○○到庭之通知書經依原告所陳報住址送達雖均退回以致無從通知到庭進行查證，然經被告聲請傳喚到庭之證人即見證系爭協議書之庚○○則到庭具結證稱：原告乙○○之父於簽系爭協議書前一日以電話通知伊於次日至原告乙○○部隊作協議之見證人，簽協議書當日係原告乙○○開車來接伊，抵達時，乙○○的輔導長問乙○○有無帶身分證及印章，乙○○就取出交給輔導長再轉交予戊○○，伊看不出乙○○有被強迫，而協議書的內容他們原先就講好了，伊只是作個見證人，乙○○之兄長辛○○當時有說勞保死亡給付第一順位受益人是原告乙○○，但因甲○○給戊○○夫妻帶，所以協議勞保給付給戊○○，乙○○當時沒有表示不同意，輔導長並沒有強迫他等語（見本院八十九年十一月三日言詞辯論筆錄）；而原告對前開證人所證上情並不爭執，且陳稱：伊私下有跟伊哥哥講伊不同意，但協議時在長官面前伊不敢表示反對，長官沒有說如不簽要給伊處罰等語（見同前本院言詞辯論筆錄）；足認原告乙○○於簽立系爭協議書當時係在未有任何受迫之情事下而為其意思表示無疑；縱其無欲為其意思表示所拘束，然其意思表示仍不因之無效；是原告乙○○聲請傳喚己○○為證，已無必要；且系爭協議書形式及內容之真正，均堪認定。
四、次查：原告請求被告應返還系爭勞保死亡給付款六十四萬零五百元，係以系爭勞保給付款項係原告委託被告前往領取，且認被告取得前開款項並無法律上之原因，故而主張依民法第五百四十一條委任關係及民法不當得利之規定為其請求權之基礎；惟此已為被告所否認，且其所抗辯：系爭勞保死亡給付係原告乙○○讓予戊○○取得，再由戊○○委伊兌領，伊領款後已交予戊○○，伊並無何不當利得，戊○○即將該款部分存入其帳戶，部分為甲○○買保險，部分償還戊○○為照顧丁○○時所欠債務等語，亦據其提出系爭協議書、載明八十七年六月三十日存入五十萬元之戊○○於台北市第二信用合作社存款存摺內頁影本各乙紙、保險費清償證明及保險契約基本要項資料影本各乙紙為證。雖原告對此有所爭執；然證人戊○○已到庭證稱：伊女兒丁○○勞保費都是伊繳的，當時是協議乙○○將其放棄的勞保給付給伊，乙○○的身分證和印章是簽完協議書後，由輔導長交給伊的；因伊不會寫字，所以要被告幫伊領款，被告領款回來後有交給伊等語（見本院八十九年十一月二十八日言詞辯論筆錄）；此亦核與證人庚○○前開證詞，尚相符合。況系爭協議書協議之內容究為如何？自不應拘泥其所用文字，而應探究當事人即協議之兩造即乙○○及戊○○之真意以定之；查系爭協議書上第三點所載明：「甲方（即乙○○）願放棄亡妻丁○○勞工保險給付六十四萬零五百元整」等語，雖未言明其「放棄」後，該筆勞保給付歸屬何人，然衡諸系爭協議書係由甲方即乙○○與乙方即戊○○二人共同簽定，復參諸前開證人所陳各節研判，應認其時協議兩造之真意，係由乙○○同意將其所得之勞保給付讓與戊○○，乃同時將其身分證及印章交予戊○○、由戊○○自行領取，始與事實相符；且由被告並非該協議書之當事人，其協議內容亦未提及是否委任被告前往領取系爭勞保死亡給付，而兌領勞保死亡給付匯票所用之原告乙○○印章及身分證復係於協議當時由原告乙○○取由部隊輔導長轉交訴外人戊○○收執等情以觀，實無從認定其時原告乙○○有委託被告代為領取系爭勞保給付之意；則被告抗辯：伊係受戊○○委託代為兌領勞保給付，嗣亦已將得款全數交付戊○○取得等語，應與事實相符。是雖原告乙○○書具系爭協議、將同為第一順位受益人即原告甲○○所應得之丁○○勞保死亡給付部分一併「放棄」而為處分之法律行為，是否原告乙○○非為未成年子女之利益所為而屬無效，尚有疑問；然此應係原告與系爭協議當事人之一即訴外人戊○○間之法律關係，應與被告無涉。
五、綜上所述，因原告就委任被告收取金錢或被告受有何不當利得各節，均無法舉證以實其說。從而，原告基於民法第五百四十一條及同法第一百七十九條之規定，請求被告返還系爭勞保死亡給付六十四萬零五百元，為無理由，不應准許。原告受敗訴判決，其假執行之聲請即失所依據，應併予駁回。
六、因本案事證已臻明確，兩造其餘主張陳述及所提之證據，均毋庸再予審酌，附此敘明。
七、據上論結，原告之訴為無理由，依民事訴訟法第第七十八條、第八十五條第一項
    前段判決如主文。
中      華      民      國    九十      年      六      月      五      日
                                    臺灣士林地方法院民事第三庭
~B法      官  李瑜娟
右為正本係照原本作成。
如對本判決上訴須於判決送達後廿日內向本院提出上訴狀。
中      華      民      國    九十      年      六      月     十二     日
~B法院書記官  夏珍珍


司法院資訊處製作；財團法人民間司法改革基金會備份。
